最高法院民事判決　　　　　　　　　　　　　　　八十七年度台上字第一七一○號
　　上　訴　人　周三傳
　　訴訟代理人　鄭世脩律師
　　被 上訴 人　周玉麟
右當事人間請求確認派下權不存在事件，上訴人對於中華民國八十六年九月十七日台
灣高等法院第二審判決（八十六年度上字第八六八號），提起上訴，本院判決如左：
    主  文
上訴駁回。
第三審訴訟費用由上訴人負擔。
    理  由
本件被上訴人主張：伊係祭祀公業周元榮、周元榮公榮文公、周元榮公、周榮文之派
下員（派下名冊編列為五一八號），上訴人並無戶籍資料證明其為上開祭祀公業之派
下員，竟矇混申報，經台北市大安區公所八十五年一月十九日市安民字第五三○號文
編列為九二四號派下員，依台灣台北地方法院檢察署八十三年度偵字第七六九六號不
起訴處分書所載，上訴人自認係其母周花招贅所生，周花之父周泉在周花招贅後，上
訴人出生前，收養有螟蛉子周仁及過房子周金印，而祭祀公業之繼承，依習慣以享有
派下權之男系子孫為限，女子向無派下權，故僅周泉、周仁、周金印等為系爭祭祀公
業之派下員，上訴人並無派下權，其冒充派下員，致被上訴人合法之權利有受侵害之
危險等情。求為確認上訴人就系爭祭祀公業之派下權不存在之判決。
上訴人則以：伊確為系爭祭祀公業之派下員，派下名冊編列為九二四號（屬第十八代
子孫），與編列七八四號至七九七號同為第十六代周泉之子孫，依最高法院七十年十
月二十七日七十年度第二十二次決議意旨，凡享有派下權之男系子孫，或奉祀本家祖
先之女子，或奉祀本家祖先之從母姓子孫三者，均得繼承祭祀公業之財產。上訴人之
母為周花，周花係周泉之獨生女，上訴人乃周花招贅亡父李山所生之子，且從母姓，
就系爭祭祀公業應有派下權等語。資為抗辯。
原審審理結果，以：查，被上訴人主張，伊為系爭祭祀公業派下名冊編列為五一八號
之派下員，上訴人係其母周花招贅所生，周花之父周泉在周花招贅後，上訴人出生前
，收養有螟蛉子周仁及過房子周金印，以及上訴人曾申報為系爭祭祀公業之派下員，
經台北市大安區公所八十五年一月十九日市安民字第五三○號文編列為九二四號派下
員等情，為上訴人所不爭執，並有被上訴人所提祭祀公業派下全員名冊、台灣台北地
方法院檢察署八十三年度偵字第七六九六號不起訴處分書、台灣省政府民政廳函，及
上訴人提出之戶籍登記簿謄本、祭祀公業派下全員名冊可參，應信為真實。按「家族
中之祭祀公產，以男系子孫輪管或分割或分息者，係本於從習慣為家族團體之公共規
約，在女子向無此權，苟非另行約定，自不得與男系同論」，業據司法院院字第六四
七號解釋揭示明白，最高法院七十年十月二十七日七十年度第二十二次決議並申論其
旨，認：「祭祀公業之繼承，依從習慣，係以享有派下權之男系子孫或奉祀本家祖先
之女子及從母姓之子孫為限，一般子女或不從母姓子孫向無派下權，即不得繼承祭祀
公業財產（參酌司法院院字第六四七號解釋），故民法所定之一般之繼承，於祭祀公
業財產之繼承不能為全部之適用」。台灣民事習慣調查報告亦載稱：祭祀公業設立人
及其子孫均稱之為派下，派下係屬祭祀公業社團之社員，以男系之子孫為限。出嫁女
子之子孫，不得為派下。但女子因其家無男子（兄弟）可繼承派下權，而招贅夫，或
未招贅生有男子或收養男子者，該男子則可為派下云云。可見祭祀公業之繼承，依從
習慣，係以享有派下權之男系子孫或奉祀本家祖先之女子及從母姓之子孫為限，除非
另行約定，女子不得與男系同論。奉祀本家祖先之女子及從母姓之子孫得為祭祀公業
之繼承，亦以家無男子（兄弟）即無男系子孫可繼承派下權為前提。本件上訴人係其
母周花招贅所生，周花之父周泉在周花招贅後上訴人出生前，業已收養有螟蛉子周仁
及過房子周金印，亦即周泉已有男系子孫可為祭祀公業之繼承，周花嗣後所生之子即
上訴人不得承繼派下權，否則，即與祭祀公業係以男系子孫為派下員之習慣有違。上
訴人所提經台北市大安區公所同意備查之祭祀公業派下全員名冊，主管機關只是同意
備查而已，並非實質認定其為派下員，亦無確定私權之效力，尚難執此認上訴人為系
爭祭祀公業之派下員。被上訴人為系爭祭祀公業之派下員，上訴人並非派下員而主張
其有派下權，致被上訴人之合法權利有受侵害之危險，被上訴人訴請確認上訴人就系
爭祭祀公業之派下權不存在，自有受確認判決之法律上利益，應予准許云云。為其心
證之所由得，爰將第一審所為上訴人敗訴之判決予以維持，駁回其上訴，於法核無違
誤。上訴論旨，猶就原審取捨證據，認定事實之職權行使，指摘原判決違背法令，求
予廢棄，非有理由。
據上論結，本件上訴為無理由。依民事訴訟法第四百八十一條、第四百四十九條第一
項、第七十八條，判決如主文。
中      華      民      國    八十七    年      七      月    二十四    日
                              最高法院民事第三庭
                                  審判長法官  范  秉  閣
                                        法官  朱  建  男
                                        法官  曾  煌  圳
                                        法官  許  澍  林
                                        法官  鄭  玉  山
      右正本證明與原本無異
                                              書  記  官
中      華      民      國    八十七    年      八      月      十      日
